臺灣高等法院刑事裁定
111年度毒抗字第419號
抗  告  人
即  被  告  邱志銘



上列抗告人即被告因聲請施以強制戒治案件，不服臺灣新竹地方
法院111年度毒聲字第182號，中華民國111年4月20日所為之裁定
（聲請案號：110年度毒偵字第2290號、111年度聲戒字第26號）
，提起抗告，本院裁定如下：
    主  文
抗告駁回。                                             
    理  由
一、原裁定意旨略以：抗告人即被告甲○○（下稱被告）因施用第
    一級及第二級毒品案件，經臺灣新竹地方法院（下稱新竹地
    院）110年度毒聲字第787號裁定送勒戒處所施以觀察、勒戒
    結果，認有繼續施用毒品傾向等情，有法務部○○○○○○○○民國
    111年4月6日苗所衛字第11100023370號函1份及所附有無繼
    續施用毒品傾向評估標準紀錄表1份、法務部○○○○○○○○附設
    勒戒處所有無繼續施用毒品傾向證明書1份附卷可稽，爰依
    毒品危害防制條例第20條第2項後段規定，裁定令被告入戒
    治處所施以強制戒治，其期間為6個月以上，至無繼續強制
    戒治之必要為止，但最長不得超過1年等語。
二、抗告意旨略以：被告於觀察勒戒期間均恪守勒戒所規定，無
    任何違規紀錄，依毒品危害防制條例修法及最高法院刑事大
    法庭109年度台上大字第3826號裁定意旨，對於施用毒品者
    應著重其為病患之特質，以治療疾病為出發點。再於觀察勒
    戒期間所為2次心理評估，每次評估過程僅短短3至5分鐘即
    完成評估報告，過程過於草率粗糙，未及細詢和做臨床實務
    。又被告於109年2月27日即入監服刑，於111年1月19日經新
    竹地院裁定入勒戒處所觀察勒戒，被告於觀察勒戒前已服刑
    2年，於觀察勒戒後尚有3年1月之徒刑執行，何有繼續施用
    毒品之傾向，法治國家對人民施以刑罰或裁處，須統一明確
    標準，以個人好惡不當情事參與其中，令戒治裁定之適法性
    及必要性，已違立法意旨之初衷。如僅以被告評定前科紀錄
    即素行表現基礎分數而裁定以有繼續施用傾向，與此前修法
    放寬意旨相互抵觸，且有一罪二罰之疑義，請求撤銷原裁定
    等語。
三、按觀察、勒戒後，檢察官或少年法院（地方法院少年法庭）
    依據勒戒處所之陳報，認受觀察、勒戒人無繼續施用毒品傾
    向者，應即釋放，並為不起訴之處分或不付審理之裁定；認
    受觀察、勒戒人有繼續施用毒品傾向者，檢察官應聲請法院
    裁定或由少年法院（地方法院少年法庭）裁定令入戒治處所
    強制戒治，其期間為6個月以上，至無繼續強制戒治之必要
    為止，但最長不得逾1年，毒品危害防制條例第20條第2項定
    有明文。次按勒戒處所應注意觀察受觀察、勒戒人在所情形
    ，經醫師研判其有或無繼續施用毒品傾向後，至遲應於觀察
    、勒戒期滿之15日前，陳報該管檢察官或少年法院（庭），
    觀察勒戒處分執行條例第8條第1項亦定有明文。依據上開規
    定，受觀察、勒戒人有無繼續施用毒品之傾向，係由醫師研
    判。而關於有無繼續施用毒品傾向之評估標準，法務部已於
    110年3月26日以法矯字第11006001760號函修正頒布「有無
    繼續施用毒品傾向評估標準紀錄表」、「有無繼續施用毒品
    傾向評估標準評分說明手冊」，上開評分說明手冊載明判定
    之原則：「受觀察勒戒人入所後，經過2週時間的觀察、勒
    戒，由處所及醫療人員依據其各項紀錄、資料及觀察勒戒期
    間之行為表現，加以評分。在勒戒人入所4-6週後，可再做
    一次評估以做必要之評分修正。每一大項皆有靜態因子與動
    態因子。先以靜態因子分數評分，靜態因子分數總分在60分
    （含）以上為『有繼續施用毒品傾向』；60分以下，與動態因
    子分數相加，如果總分在60分（含）以上，為『有繼續施用
    毒品傾向』」，又評估標準紀錄表及說明手冊中「前科紀錄
    與行為表現」之第1題及第3題之計分方式修正如下，餘無修
    正：㈠第1項「毒品犯罪相關司法紀錄」：計分方式修正為每
    筆(次)5分，總分上限為10分；㈡第3項「其他犯罪相關紀錄
    」：計分方式修正為每筆(次)2分，總分上限為10分。是被
    告有無「繼續施用毒品傾向」，係依具體個案之臨床實務及
    相關事證等情綜合判定，有其相當之專業依據及標準，且涉
    及專門醫學，又衡酌強制戒治之目的，係為協助施用毒品者
    戒斷毒品之心癮及身癮所為之一種保安處分類型，而該評估
    標準係將與判斷有無繼續施用傾向之相關因素加以列舉及量
    化，適用於每一位受觀察、勒戒處分之人，具一致性、普遍
    性、客觀性，以利執法者判定受勒戒人有無繼續施用毒品傾
    向，且避免執法者之判斷流於恣意，倘其評估由形式上觀察
    ，無擅斷或濫權等明顯不當之情事，法院宜予尊重。
四、經查：　　
(一)被告前於94年間因施用毒品案件，經臺灣板橋地方法院（現
    更名為臺灣新北地方法院，下稱新北地院）以94年度毒聲字
    第518號裁定觀察、勒戒後，因認有繼續施用毒品傾向，再
    經同院以94年度毒聲字第1373號裁定送強制戒治，於95年4
    月21日因停止處分出監，並經臺灣板橋地方檢察署（現更名
    為臺灣新北地方檢察署）95年度戒毒偵字第175號以強制戒
    治期滿不起訴等情，有本院被告前案紀錄表在卷可憑（本院
    卷第17、19、53頁），是被告本次於109年2月1日22時40分
    許為警採尿時起回溯26、96小時內之某時，再犯施用第一級
    毒品及第二級毒品之時間已在其最近一次強制戒治機構內處
    遇執行完畢之3年後，並經原審法院以110年度毒聲字第787
    號裁定送勒戒處所觀察、勒戒，於觀察、勒戒期間，經法務
    部○○○○○○○○○附設勒戒處所之醫師依110年3月26日修正後之
    評估標準，評定結果，其⒈前科紀錄與行為表現部分合計為2
    5分：⑴毒品犯罪相關司法紀錄「有，20筆」，每筆5分，計1
    0分(總分上限為10分)；⑵首次毒品犯罪年齡為「21-30歲」
    計5分；⑶其他犯罪相關紀錄「有，4筆」，每筆2分，計8分(
    總分上限為10分)；⑷入所時尿液毒品檢驗為「無藥物反應」
    ，計0分；⑸所內行為表現為「持續於所內抽菸」，計2分；⒉
    臨床評估部分合計為37分：⑴多重毒品濫用為「有，海洛因
    、安非他命」計10分(總分上限為10分)；⑵合法物質濫用為
    「有，種類：菸」計2分；⑶使用方式為「有注射使用」計10
    分(總分上限為10分)；⑷使用年數為「超過1年」計10分(總
    分上限為10分)；⑸精神疾病共病（含反社會人格）為「無」
    計0分；⑹臨床綜合評估（含病識感、動機、態度、就醫意願
    ），評定為「偏重」計5分；⒊社會穩定度部分合計為0分：⑴
    工作：為「全職工作-鐵工」計0分；⑵家庭：家人藥物濫用
    為「無」計0分；⑶入所後家人是否訪視為「有，1次」計0分
    ，出所後是否與家人同住為「是」計0分。是依法務部110年
    3月26日修正評估標準調整後，合計總分仍達62分（靜態因
    子55分，動態因子7分），經評定為「有繼續施用毒品傾向
    」，有法務部○○○○○○○○111年4月6日苗所衛字第11100023370
    號函暨所附「有無繼續施用毒品傾向證明書」及「有無繼續
    施用毒品傾向評估標準紀錄表」附卷可稽（臺灣新竹地方檢
    察署110年度毒偵字第2290號偵查卷第65至67頁）。
(二)上開綜合判斷之結果，係該所相關專業知識經驗人士，於被
    告觀察、勒戒期間，依其本職學識就被告之前科紀錄及行為
    表現、臨床評估及社會穩定度等因素所為之綜合判斷，具有
    科學驗證所得之結論，足證該勒戒處所綜合評分者係依個案
    之臨床實務及具體事證，判定被告有繼續施用毒品傾向，由
    形式上觀察，並無擅斷或濫權等明顯不當之情事，自得資為
    判斷被告有無繼續施用毒品傾向之證明。又毒品危害防制條
    例所規定之觀察、勒戒或強制戒治處分，其立法意旨在幫助
    施用毒品者戒除毒癮，該處分之性質非為懲戒行為人，而係
    為減除受處分人再次施用毒品之危險性，目的係在戒除行為
    人施用毒品身癮及心癮之措施，且強制戒治係導入療程之觀
    念，針對行為人將來之危險所為預防、矯治措施之保安處分
    ，以達教化與治療之目的，可謂刑罰之補充制度，從而毒品
    危害防制條例本身所規定之強制戒治等保安處分，雖兼具自
    由刑之性質，卻有刑罰不可替代之教化治療作用。是該條例
    第20條第2項，係屬強制規定，只需觀察、勒戒後，經評定
    受觀察、勒戒人有繼續施用毒品傾向者，檢察官即可聲請法
    院裁定令入戒治處所施以強制戒治。本件被告既有施用第二
    級毒品之事實，並由原審法院裁定送勒戒處所執行觀察、勒
    戒後，經法務部○○○○○○○○附設勒戒處所依個案之臨床實務及
    具體事證，專業評估判定被告為「有繼續施用毒品傾向」，
    尚未戒除毒癮，則為降低其再次施用毒品之危險性，自有依
    法施以強制戒治之必要。
(三)又法務部○○○○○○○○附設勒戒處所人員評估被告是否有繼續施
    用毒品傾向，係以「毒品犯罪相關司法紀錄」、「首次毒品
    犯罪年齡」、「其他犯罪相關紀錄」、「入所時尿液毒品檢
    驗」、「所內行為表現」、「物質使用行為」、「合法物質
    濫用」、「使用年數」、「臨床綜合評估（含病識感、動機
    、態度、就醫意願）」、「工作」、「家庭」等靜態因子、
    動態因子綜合評估，為具有科學驗證所得之結論，業經說明
    如前；且勒戒處所之組織、人員之資格及執行觀察、勒戒相
    關程序，及判斷施用毒品者有無繼續施用毒品傾向，均有相
    關法令嚴格規範，非恣意而為；且裁量因子中，除⒈前科紀
    錄與行為表現部分外，尚有其他評估項目（臨床評估、社會
    穩定度），而非單一，自然非可以單一因子之分數高低作為
    比較，況就「前科紀錄與行為表現」部分計分時，新制業已
    降低毒品或其他前案之影響程度，而各設有10分上限，以避
    免無限制擴張前案紀錄對「前科紀錄與行為表現」項判定之
    影響，而有合比例性之限縮考量；又戒治處分係對戒治人施
    以醫療，俾使戒治人能脫離毒品重返社會，目的並不是在追
    究行為人的責任，自無所謂罪刑相當或一罪不二罰之問題；
    是由形式上觀察，亦無擅斷或濫權等明顯不當之情事，自得
    資為判斷被告有無繼續施用毒品傾向之證明。被告於經原審
    法院裁定送勒戒處所觀察、勒戒後，既經專業評估及法務部
    110年3月26日函修頒布之「有無繼續施用毒品傾向評估標準
    紀錄表」、「有無繼續施用毒品傾向評估標準評分說明手冊
    」等評定標準，其總分仍達62分，評定有繼續施用毒品傾向
    ，自有依法再施以強制戒治之必要；況「有無繼續施用毒品
    傾向評估標準紀錄表」已詳載計算之標準，尚非空洞無據。
    抗告意旨徒憑己意，以前科紀錄納入評估標準，與修法意旨
    相互抵觸云云，顯係對本件專業評估之誤解，要無足採。
五、綜上，原審以檢察官之聲請合於法律規定，依毒品危害防制
    條例第20條第2項、第3項規定，裁定被告令入戒治處所施以
    強制戒治，其期間為6個月以上，至無繼續強制戒治之必要
    為止，但最長不得逾1年，經核並無不合。抗告意旨徒以前
    詞指摘原裁定不當，為無理由，應予駁回。
據上論斷，應依刑事訴訟法第412條，裁定如主文。
中　　華　　民　　國　　111 　年　　5 　　月　　10　　日
                  刑事第三庭    審判長法　官  張惠立
                                      法　官  鄭昱仁
                                      法　官  劉兆菊
以上正本證明與原本無異。
不得再抗告。
                                      書記官  陳嬿如
中　　華　　民　　國　　111 　年　　5 　　月　　10　　日